臺灣臺中地方法院交通事件裁定　　　100年度交聲字第1235號
原處分機關　交通部公路總局臺中區監理所豐原監理站
異　議　人　李志豪
即受處分人
上列異議人即受處分人因違反道路交通管理處罰條例案件，對於
交通部公路總局臺中區監理所豐原監理站中華民國100 年4 月15
日所為之裁決（原處分：豐監稽違字第裁63-HD0000000號違反道
路交通管理事件裁決書），聲明異議，本院裁定如下：
    主  文
原處分撤銷。
李志豪汽車駕駛人，駕駛汽車經測試檢定酒精濃度超過規定標準
，吊扣普通重型機器腳踏車駕駛執照壹年，並應接受道路交通安
全講習。
    理  由
一、原處分機關交通部公路總局臺中區監理所豐原監理站略以：
    異議人即受處分人李志豪（下稱受處分人）於民國99年2 月
    14日晚間9 時54分許，駕駛車牌號碼F9T-673 號普通重型機
    車，在臺中縣大雅鄉（現已改制為臺中市大雅區○○○路○
    段206 號前，因「酒後駕車肇事，經呼氣酒精吹測得值為每
    公升0.69毫克，超過標準值」之違規，經臺中縣警察局（現
    已改制為臺中市政府警察局）交通隊豐原分隊大雅小隊員警
    以違反道路交通管理處罰條例第35條第1 項第1 款規定，當
    場舉發。嗣原處分機關於100 年4 月15日以豐監稽違字第裁
    63-HD0000000號裁決書，依違反道路交通管理處罰條例第35
    條第1 項第1 款之規定，裁處受處分人罰鍰新臺幣（下同）
    45,000元，並吊扣駕駛執照12個月及施以道安講習等語。
二、受處分人聲明異議意旨略以：伊酒後駕車行為業經緩起訴處
    分，並依緩起訴條件向指定公益團體、地方自治團體或社區
    提供60小時之義務勞務，惟監理機關又依交通管理處罰條例
    第35條第1項裁處異議人罰鍰45,000元，有違行政罰法第26
    條一事不二罰之規定意旨，且行政罰法第26條並無緩起訴處
    分之規定，爰依法聲明異議，請求撤銷原處分有關罰鍰部分
    等語。
三、按車輛，指在道路上以原動機行駛之汽車（包含機器腳踏車
    ）或以人力、獸力行駛之車輛；又按汽車駕駛人，駕駛汽車
    經測試檢定有酒精濃度超過規定標準者，處15,000元以上60
    ,000元以下罰鍰，並當場移置保管該汽車及吊扣其駕駛執照
    1 年；因而肇事致人受傷者，並吊扣其駕駛執照2 年；上開
    情形並應接受道路交通安全講習。另按汽車駕駛人有飲酒後
    其吐氣所含酒精成份超過每公升0.25毫克以上者，不得駕車
    ，道路交通管理處罰條例第3 條第8 款、第35條第1 項第1
    款、第24條第1 項第2 款及道路交通安全規則第114 條第2
    款分別定有明文。
四、經查：
  (一)本件受處分人李志豪騎乘車號F9T-673 號普通重型機車，於
    99年2 月14日晚間9 時54分許，在臺中縣大雅鄉○○路○段
    206 號前，因「酒後駕車肇事，經呼氣酒精吹測得值為每公
    升0.69毫克，超過標準值」之違規，為臺中縣警察局交通隊
    豐原分隊大雅小隊員警，於99年2 月15日以中縣警交字第HD
    0000000 號舉發違反道路交通管理事件通知單舉發違規之事
    實，為受處分人所不爭執，並有臺中縣警察局舉發違反道路
    交通管理事件通知單移送聯影本1 份附卷可稽，此部分之事
    實固足認定。
  (二)惟按95年2 月5 日正式施行之行政罰法第26條規定：「一行
    為同時觸犯刑事法律及違反行政法上義務規定者，依刑事法
    律處罰之。但其行為應處以其他種類行政罰或得沒入之物而
    未經法院宣告沒收者，亦得裁處之。前項行為如經不起訴處
    分或為無罪、免訴、不受理、不付審理之裁判確定者，得依
    違反行政法上義務規定裁處之。」，其目的在於避免行為人
    承受過度且重複之處罰，即一行為如果發生刑罰法律與行政
    秩序罰競合適用之關係時，基於一事不二罰之法理，經由立
    法程序確立以刑罰優先為原則，此觀諸該條立法理由明確揭
    示：「一行為同時觸犯刑事法律及違反行政法上義務規定時
    ，由於刑罰與行政罰同屬對不法行為之制裁，而刑罰之懲罰
    作用較強，故依刑事法律處罰，即足資警惕時，實無為一事
    二罰再處行政罰之必要，且刑事法律處罰，由法院依法定程
    序為之，較符合正當法律程序，應予優先適用。但罰鍰以外
    之沒入或其他種類行政罰，因兼具維護公共秩序之作用，為
    達行政目的，行政機關仍得『併與裁處』」。故前揭行政罰
    法中關於刑事法律處罰優先且不再處以行政秩序罰之目的，
    在處罰目的與處罰方式相同時，若依刑事法律處罰，行為人
    已接受刑罰而足資警惕，並已發生懲罰之作用，無再使行為
    人陷於雙重處罰之不利益，實無為一事二罰再處行政罰之必
    要，則關於刑事法律處罰之範圍自應採取實質認定，凡刑事
    實體法或程序法中所規定客觀上剝奪行為人生命、自由、財
    產權利，主觀上亦因制裁之嚴厲性、痛苦性，其強度足以造
    成心理強制而間接達成矯正教化目的之處遇手段，皆應納入
    其中，而不以形式上符合刑法第32條至第34條所定主刑及從
    刑種類者為限，始與前揭法律規範之意旨相符。
  (三)本件受處分人因上開酒後駕車行為，同時觸犯刑法第185 條
    之3 之不能安全駕駛動力交通工具罪，經臺灣臺中地方法院
    檢察署檢察官於斟酌受處分人之犯後態度及公共利益之維護
    ，認以緩起訴處分為適當，於99年3 月25日以99年度偵字第
    6445號為緩起訴處分，並於99年4 月15日確定，緩起訴期間
    為1 年，受處分人並已履行緩起訴之條件向該署指定之政府
    機關、政府機構、行政法人、社區或其他符合公益目的之機
    構或團體提供60小時之義務勞務，且於緩起訴處分確定後，
    依觀護人之指示，按時至該署報到，接受相關規定說明；而
    該緩起訴期間已期滿，未經撤銷等情，此有臺灣臺中地方法
    院檢察署100 年2 月23日中檢輝執規100 執聲他405 字第01
    5441號函、臺灣臺中地方法院檢察署99年度偵字第6445號緩
    起訴處分書及執行緩起訴處分命令通知書影本各1 份在卷可
    稽。
  (四)又刑事訴訟法第253 條之1 所指之緩起訴處分，其內容、要
    件與刑事訴訟法第252 條規定之不起訴處分迥異，緩起訴處
    分為介於起訴與微罪職權不起訴間之緩衝設計，倘檢察官為
    緩起訴處分時，依刑事訴訟法第253 條之2 規定，得命被告
    於一定期間內向國庫、公益團體、地方自治團體支付一定金
    額或提供義務勞務。檢察官課被告以上之負擔，由於此負擔
    雖非「刑罰」，但性質上可謂實質的制裁，且實質上已造成
    行為人財產、自由、尊嚴等權利之不利影響。則受處分人上
    開違反刑事法律禁止規範之犯罪事實既已明確，僅因檢察官
    採取緩起訴處分之替代性刑事處遇手段，未將該案逕行起訴
    或聲請簡易判決處刑，致其後適用之刑事訴訟程序有所區別
    ，然就受處分人負有支付一定金額或提供義務勞務予檢察官
    指定機構之義務觀察，其如未在上開指定期間內確實履行義
    務，依刑事訴訟法第253 條之3 第1 項第3 款之規定，受處
    分人將遭受撤銷緩起訴處分之不利益；反之，倘其確實遵守
    並履行各項緩起訴條件，除非合於刑事訴訟法第260 條所定
    情形之一，否則受處分人即無再就同一案件遭受刑事訴追之
    虞。從而，本件受處分人已因上開緩起訴處分干預其人身自
    由，並對受處分人名譽、心理及自由等產生相當制約，主觀
    上前揭義務勞務亦具有強制性、懲罰性，雖不若易科罰金係
    以支付金錢作為自由刑之替代，惟經由緩起訴處分條件之履
    行使其免於遭檢察官發動起訴程序，仍具有替代刑罰之效果
    ，廣義而言，應屬前揭所稱之「實質刑事法律處罰」，而有
    行政罰法第26條第1 項「一事不二罰」規定之適用。
  (五)至法務部95年5 月25日法律字第0950700393號函雖謂：行政
    罰法第26條第2 項所稱「不起訴處分」包括「緩起訴處分」
    在內等語，惟該項乃例外得裁處行政秩序罰之補充規定，參
    諸該條文係將「不起訴處分」、「無罪」、「免訴」、「不
    受理」、「不付審理」等不能證明刑事被告犯罪或未曾使其
    實際接受刑罰之情形逐一臚列，顯然與該條第1項 所指發生
    處罰競合之前提要件尚有未合，故有第2 項仍依違反行政法
    上義務規定裁處之必要。本件緩起訴處分既非不能證明行為
    人之犯罪事實，且有提供義務勞務之實質處罰，自與上開行
    政罰法第26條第2 項列舉之不起訴處分等情形迥然有別，仍
    無從遽為比擬而為相同之處置。如若不然，則刑事被告如經
    法院循審判程序判處罰金或得以易科罰金之拘役或有期徒刑
    ，均得以援用行政法罰第26條第1 項之規定，免於處以行政
    秩序罰之雙重不利益；至於藉由緩起訴處分而節省司法資源
    者，在基於實質懲罰目的而其自由權遭受剝奪之餘，卻仍需
    繳納一定金額之行政罰鍰，其結果勢必降低刑事被告接受緩
    起訴處分之意願，而反噬緩起訴處分替代繁複刑事審判程序
    之制度性機能。準此以言，行政罰法第26條第2 項既未將緩
    起訴處分列舉其中，本於「例外規定從嚴解釋」之法理及前
    揭說明，自不能將條文中「不起訴處分」之範圍，擴及於性
    質顯不相同之「緩起訴處分」；且觀諸刑事訴訟法第253 條
    之1 第1 項係於91年2 月8 日增訂，而行政罰法係於94年2
    月5 日公布施行，制定在後之行政罰法第26條第2 項，僅臚
    列「不起訴處分或無罪、免訴、不受理、不付審理之裁判確
    定者」，並未將「緩起訴處分」納入，應係立法者有意排除
    ，而非法律疏漏，附此敘明。
  (六)至道路交通管理處罰條例第35條第8 項固定有汽車駕駛人經
    裁判確定處以罰金低於該條例第92條所訂最低罰鍰基準規定
    者，應依該條例裁決繳納不足最低罰鍰部分之規定。惟檢察
    官以緩起訴命被告向指定之公益團體、地方自治團體或社區
    提供義務勞務，及按時報到接受相關說明，與道路交通管理
    處罰條例第35條第8 項經裁判確定處以「罰金」，其性質迥
    然不同，並無所謂差額可言，自無適用該條例之可能（臺灣
    高等法院臺中分院98年度交抗字第926 號、98年度交抗字第
    682 號裁定、100 年度交抗字第20號、100 年度交抗字第49
    號意旨參照）。則本件緩起訴處分，既係命受處分人向指定
    之公益團體、地方自治團體或社區提供60小時義務勞務，及
    按時報到接受相關說明，並非命給付金錢，自無比較基準可
    言，而不生上揭條項所謂補繳不足最低罰鍰之差額問題。
五、另按因酒後駕駛汽車僅有一個交通違規行為，而且有關處罰
    效果之罰鍰、吊扣駕照（或記違規點數）及施以道路交通安
    全講習等與該交通違規行為是否存在均無從分離。法院審理
    時應先確定受處分人是否確有交通違規行為事實，再決定原
    處分機關所適用之法律有無錯誤。從而，受處分人於聲明異
    議狀雖僅記載就其中某部分處罰聲明異議，其餘部分並未提
    及，惟與其交通違規行為是否存在既無從分離，法院自應予
    以審理。否則，如法院審理結果，認其交通違規行為不存在
    ，則僅能將原處分關於其中某部分處罰予以撤銷改判，其餘
    部分因認未經聲明異議而確定，致生無交通違規行為，而遭
    處罰之不合理現象。又聲明異議，屬一種司法救濟途徑，由
    法院審查受處分人所涉之違規事實是否成立，及原處分所適
    用之法條是否正確、裁罰是否適當，因法院負有司法審查之
    作用，對原處分違法或失當時，應自為處分，亦即法院應一
    併撤銷原處分，並自為裁罰，就罰鍰、吊扣駕照（或記違規
    點數）及施以道路安全講習等處罰重新諭知，以期適法（臺
    灣高等法院暨所屬法院98年法律座談會刑事類提案第23號、
    99年法律座談會刑事類提案第37號之審查意見及研討結果意
    旨參照）。依上開說明，本件受處分人雖僅就罰鍰部分聲明
    異議，其餘部分未異議，惟該吊扣駕駛執照與施以道路交通
    安全講習部分，其與交通違規行為是否存在無從分離，本院
    就此部分自仍應併予審理。
六、綜上所述，本件受處分人既因上開酒後駕車之違規行為，經
    臺灣臺中地方法院檢察署檢察官為緩起訴處分確定，並已依
    該緩起訴處分向指定之公益團體、地方自治團體或社區提供
    60小時義務勞務，及按時報到接受相關說明在案，則受處分
    人既已依懲罰作用較強之刑事法律制裁後，即無再依行政法
    為相同處罰之理。原處分機關就受處分人本件酒後駕車行為
    ，再對受處分人裁處罰鍰45,000元，即有違行政罰法第26條
    第1 項一事不二罰之規定，受處分人就此部分之異議，為有
    理由。至原處分機關所為上開吊扣駕駛執照（應為普通重型
    機器腳踏車駕駛執照）12個月以及施以道路交通安全講習之
    行政裁罰，因屬行政罰法所稱之「其他種類行政罰」，為兼
    顧維護公共秩序之目的，依行政罰法第26條第1 項但書規定
    ，雖經依刑事法律處罰後，原處分機關仍得依法（道路交通
    管理處罰條例）併予裁處之，是該部分之處分並無違法或不
    當之處，惟原處分既有上揭（罰鍰部分）疏誤不當，即應予
    撤銷，由本院另行裁決。爰將原處分撤銷，另依上揭規定，
    裁定如主文第2 項所示，以資適法。
七、據上論斷，應依道路交通管理處罰條例第87條第2 項，道路
    交通事件處理辦法第19條，裁定如主文。
中    華    民    國  100     年    4     月    27    日
                  交通法庭   法  官  劉惠娟
以上正本證明與原本無異。
如不服本裁定，應於收受送達後5日內向本院提出抗告狀。（應
附繕本）
                             書記官  林世佳
中    華    民    國   100    年    4     月    27    日